ACORDAO-COMPLETO-2481323

ACÓRDÃO 8479/2021 ATA 18/2021 - PRIMEIRA CÂMARA

VISTOS, relatados e discutidos estes autos que tratam de ato de concessão de aposentadoria emitido pelo Tribunal Regional do Trabalho da 10ª Região/DF e TO em favor do ex-servidor Antônio Gilson de Jesus Santos;
ACORDAM os Ministros do Tribunal de Contas da União, reunidos em Sessão da 1ª Câmara, com fundamento no art. 71, inciso III, da Constituição Federal, nos arts. 1º, inciso V, e 39, inciso II, da Lei 8.443/1992, no art. 260, § 1º, do RI/TCU e ante as razões expostas pelo Relator, em:
9.1. considerar ilegal o ato de concessão de aposentadoria emitido em favor de Antônio Gilson de Jesus Santos (XXX.420.021-XX) , recusando o respectivo registro;
9.1.1. dispensar a devolução dos valores indevidamente recebidos até a data da ciência,  pelo Tribunal Regional do Trabalho da 10ª Região/DF e TO do presente acórdão, com base no Enunciado 106 da Súmula da Jurisprudência do TCU;
9.2. determinar ao Tribunal Regional do Trabalho da 10ª Região/DF e TO, com base no art. 45 da Lei 8.443/1992, que:
9.2.1. faça cessar os pagamentos decorrentes do ato impugnado, comunicando ao TCU, no prazo de 15 (quinze) dias, as providências adotadas, nos termos do art. 262, caput, do Regimento Interno do TCU, art. 8º, caput, da Resolução-TCU 206/2007 e art. 19, caput, da Instrução Normativa-TCU 78/2018;
9.2.2. emita novo ato de aposentadoria, livre da irregularidade apontada, submetendo-o ao TCU, no prazo de 30 (trinta) dias, consoante os arts. 262, § 2º, do Regimento Interno do TCU e 19, § 3º, da Instrução Normativa TCU 78/2018;
9.2.3. comunique ao interessado o teor desta decisão, alertando-o de que o efeito suspensivo proveniente da interposição de eventual recurso não o exime da devolução dos valores percebidos indevidamente após a respectiva notificação, caso o recurso não seja provido;
9.2.4. no prazo de 30 (trinta) dias, contados da ciência desta decisão, envie a este Tribunal documentos comprobatórios de que o interessado está ciente da presente deliberação.

Ato de concessão de aposentadoria emitido pelo Tribunal Regional do Trabalho da 10ª Região/DF e TO. Apreciação para fins de registro.

Primeira Câmara

3. Interessado: Antônio Gilson de Jesus Santos (XXX.420.021-XX).

13.1. Ministros presentes: Walton Alencar Rodrigues (Presidente), Benjamin Zymler, Vital do Rêgo (Relator) e Jorge Oliveira.
13.2. Ministro-Substituto presente: Weder de Oliveira.

ACORDAO-COMPLETO-2556427

Acórdão de Relação 8322/2022 - Primeira Câmara

Acórdão de Relação

ACORDAO-COMPLETO-2552777

Acórdão de Relação 6191/2022 - Primeira Câmara

ACORDAO-COMPLETO-2543170

Acórdão 3664/2022 - Primeira Câmara

VITAL DO RÊGO

Adoto como relatório, com os devidos ajustes de forma, o parecer elaborado no âmbito do Ministério Público junto ao TCU, representado nos autos pela Procuradora-Geral Dra. Cristina Machado da Costa e Silva (peça 8) , a seguir transcrito:
Versam os autos sobre o ato inicial de aposentadoria de Antonio Gilson de Jesus Santos, no cargo de analista judiciário - especialidade Oficial de Justiça Avaliador federal - do Tribunal Regional do Trabalho da 10.ª Região, com vigência a contar de 1.º/06/2017, com fundamento no artigo 3.º da Emenda Constitucional n.º 47/2005 (peça n.º 3) .
2.	Por intermédio dos pareceres uniformes de peças n.ºs 5 e 6, a Secretaria de Fiscalização de Pessoal - Sefip - opina pela legalidade e registro da concessão.
3.	Ao percorrermos o ato de aposentadoria do inativo, aferimos que foi computado o período compreendido entre 25/11/1995 e 11/12/1995, na função de Executante de Mandados Judiciais (FC-03) , para a incorporação de cinco quintos de função (fl. 4 da peça n.º 3) . Ademais, consta o pagamento da Gratificação de Atividade Externa - GAE, instituída pelo artigo 16 da Lei n.º 11.416/2006, segundo o qual:
"Art. 16. Fica instituída a Gratificação de Atividade Externa - GAE, devida exclusivamente aos ocupantes do cargo de Analista Judiciário referidos no § 1o do art. 4o desta Lei.
§ 1o A gratificação de que trata este artigo corresponde a 35% (trinta e cinco por cento) do vencimento básico do servidor.
§ 2o É vedada a percepção da gratificação prevista neste artigo pelo servidor designado para o exercício de função comissionada ou nomeado para cargo em comissão."
4.	Ao proferir o Acórdão 2784/2016-TCU-Plenário do Tribunal decidiu ser incabível a percepção cumulativa da Gratificação de Atividade Externa com quintos incorporados pelo exercício de função decorrente da atividade de execução de mandados, por consistir em verdadeiro "bis in idem". Transcrevemos a ementa da referida deliberação plenária:
"PESSOAL. SERVIDORES DO PODER JUDICIÁRIO. LEGALIDADE DE UM DOS ATOS. PERDA DE OBJETO DE OUTRO. OFICIAL DE JUSTIÇA AVALIADOR. FC-5. EXAME DA NATUREZA JURÍDICA DA VANTAGEM, PAGA INDISTINTAMENTE A TODOS OS OCUPANTES DO CARGO. PAGAMENTO CUMULATIVO DE QUINTOS DESSA FUNÇÃO COM A GAE. BIS IN IDEM. CONSIDERAÇÕES SOBRE A MATÉRIA. ILEGALIDADE E NEGATIVA DE REGISTRO DE ALGUNS DOS ATOS. DETERMINAÇÕES".
5.	Na mesma linha, citamos o Acórdão 13299/2020-TCU-Segunda Câmara, cuja ementa também reproduzimos, por haver tratado da mesma situação ora em apreciação:
"PESSOAL. CONCESSÃO DE APOSENTADORIA. IMPOSSIBILIDADE DE PAGAMENTO DAS PARCELAS DE DÉCIMOS DECORRENTES DO EXERCÍCIO DE FC-05 - FUNÇÃO EXTERNA QUE NÃO POSSUI NATUREZA DE FUNÇÃO DE CONFIANÇA, SENDO PAGA A TODOS OS OCUPANTES DO CARGO EFETIVO DE ANALISTA JUDICIÁRIO, ESPECIALIDADE EXECUÇÃO DE MANDADOS, ANTIGO OFICIAL DE JUSTIÇA AVALIADOR. ILEGALIDADE DO ATO E NEGATIVA DE REGISTRO. DETERMINAÇÕES". 
6.	Entendemos que o ato de peça n.º 3 está irregular, ante a cumulação da Gratificação de Atividade Externa com o cômputo de exercício de função de Executante de Mandados Judiciais para fins de incorporação de quintos, a evidenciar pagamento em duplicidade. Por isso, deixamos de acompanhar a unidade técnica e propomos a ilegalidade e negativa de registro da concessão em exame, devendo o órgão de pessoal convocar o inativo para optar entre uma das duas vantagens estatutárias e, posteriormente, cadastrar novo ato no sistema e-Pessoal.
7.	No caso ora em exame, como o tempo de função de Executante de Mandados Judiciais correspondeu a apenas 17 dias e o interessado teve o tempo de função total de 5 anos e 5 dias, o expurgo apenas do período da função de executante para fins de incorporação de quintos sanaria a irregularidade ora existente. Isso porque as demais funções comissionadas exercidas pelo inativo - FC-09 decorrentes das funções de Diretor de Secretaria de Vara e de Diretor de Secretaria - são computáveis para fins da vantagem de quintos e regularmente acumuláveis com a Gratificação de Atividade Externa, prevista no artigo 16 da Lei n.º 11.416/2006 (fl. 4 da peça n.º 11) .
8.	Por todo o exposto, com as vênias de estilo por divergir do encaminhamento proposto pela Sefip às peças n.ºs 5 e 6, esta representante do Ministério Público de Contas propõe ao Tribunal que:
	8.1. considere ilegal e negue o registro ao ato de aposentadoria de Antonio Gilson de Jesus Santos (CPF n.º XXX.420.021-XX) - peça n.º 3, devido ao pagamento cumulativo da Gratificação de Atividade Externa, criada pelo artigo 16 da Lei n.º 11.416/2006, com quintos incorporados em decorrência do exercício da função de Executante de Mandados Judiciais, em contrariedade ao entendimento disposto no Acórdão 2784/2016-TCU-Plenário;
	8.2. dispense a devolução das importâncias indevidamente recebidas de boa-fé pelo inativo, nos termos constantes da Súmula TCU n.º 106;
	8.3. determine ao Tribunal Regional do Trabalho da 10.ª Região que, no prazo máximo de 15 (quinze) dias e em relação ao inativo Antonio Gilson de Jesus Santos:
	8.3.1. convoque o ex-servidor para optar entre a percepção da Gratificação de Atividade Externa ou de quintos decorrentes do exercício da função de Executante de Mandados Judiciais, promovendo a exclusão da parcela de menor valor em caso de omissão do interessado;
	8.3.2. encaminhe novo ato de aposentadoria, livre de falhas, à consideração da Corte de Contas, por meio do sistema e-Pessoal.
É o Relatório.

não há.

Procuradora-Geral Cristina Machado da Costa e Silva.

APOSENTADORIA. INCORPORAÇÃO IRREGULAR DE QUINTOS DE FUNÇÃO, PAGA INDISTINTAMENTE A TODOS OS OCUPANTES DO CARGO DE ANALISTA JUDICIÁRIO, ESPECIALIDADE OFICIAL DE JUSTIÇA AVALIADOR FEDERAL CUMULADOS COM A GRATIFICAÇÃO DE ATIVIDADE EXTERNA, CRIADA PELA LEI 11.416/2006 APENAS PARA OS OCUPANTES DO CARGO MENCIONADO. BIS IN IDEM. ILEGADLIDADE DOS ATOS. DETERMINAÇÕES.

APOSENTADORIA (APOS)

Secretaria de Fiscalização de Integridade de Atos e Pagamentos de Pessoal e de Benefícios Sociais (Sefip).

Aprecia-se, nesta oportunidade, ato de concessão de aposentadoria emitido pelo Tribunal Regional do Trabalho da 10ª Região/DF e TO em favor do ex-servidor Antônio Gilson de Jesus Santos, ex-ocupante do cargo de Analista Judiciário - Oficial de Justiça Avaliador Federal.
A Secretaria de Fiscalização de Integridade de Atos e Pagamentos de Pessoal e de Benefícios Sociais deste Tribunal (Sefip) , após analisar o formulário submetido a registro via e-Pessoal (peça 3) , propôs considerar legal a concessão. 
O Ministério Público junto ao Tribunal (MPTCU) , no parecer de peça 7, dissentiu do encaminhamento proposto pela unidade instrutiva. Isso porque o MPTCU identificou que o interessado percebe a gratificação de atividade externa cumulada com vantagem decorrente da incorporação de quintos pelo exercício de função inerente às atribuições do cargo efetivo. Diante de tal constatação, o Ministério Público de Contas propõe considerar ilegal a concessão.
II
Registro minha concordância integral com a proposta formulada no âmbito do Ministério Público junto ao TCU, razão pela qual acolho como razões de decidir o parecer de peça 7 por seus próprios fundamentos, sem prejuízo de tecer os comentários a seguir.
De início, destaco que as incorporações referentes à função FC-09, nos períodos em que o Sr. Antônio Gilson de Jesus Santos exerceu a função de Diretor de Secretaria de Vara (2/5/1991 à 6/7/1995 e 25/7/1990 a 1/5/1991) são legítimas e podem ser legalmente percebidas pelo interessado. Ocorre, entretanto, que o somatório dos referidos períodos não permite a incorporação de 5/5 da FC-09, uma vez que totalizam 4 anos, 11 meses e 18 dias.
A irregularidade que macula a concessão em comento reside no fato de ter sido considerado, para fins de integralização dos 5/5 de FC-09 atualmente percebidos, o período de 17 dias em que o interessado, ocupante do cargo Analista Judiciário - Oficial de Justiça Avaliador Federal, exerceu função exclusiva para a execução de mandados. No referido ato, consta também dos proventos, a Gratificação de Atividade Externa, criada pela Lei 11.416/2006, exclusivamente para os Analistas Judiciários da especialidade Execução de Mandatos.
Verifico, na linha do que restou decidido no Acórdão 2784/2016-TCU-Plenário, relatado pelo Exmo. Ministro Benjamin Zymler, que a função exercida pelo ex-servidor não possuía natureza de função de confiança, pois era paga a todos os ocupantes do cargo efetivo de Analista Judiciário, especialidade Oficial de Justiça Avaliador. 
Nesses casos, portanto, a "investidura" na função não dependia de escolha da autoridade, ou seja, não dependia do quesito confiança, inerente a todos os ocupantes de função comissionada. Assim, a despeito do nomen iuris, claro está que se tratava de verdadeira gratificação paga em razão do exercício das atribuições típicas do cargo (execução de mandatos) .
O fato, portanto, é que essa vantagem não possui natureza de função (pois era paga indistintamente a todos os Oficiais de Justiça no TRT da 10ª Região) e, assim, não teria o condão de gerar a incorporação de quintos.
Nesse sentido, vale trazer à baila o Acórdão 1473/2009-TCU-Segunda Câmara, da Relatoria do Ministro José Jorge, no qual se considerou ilegal o pagamento de gratificação de representação oriunda de "função" atribuída a Consultor Legislativo do Senado. Na ocasião, o relator acolheu o entendimento do então titular da Sefip, cujos trechos essenciais transcrevo a seguir:
"À luz dessas definições, parece-nos fora de dúvida que a gratificação de representação paga aos Consultores Legislativos - a exemplo do que já se verificava, a despeito de sua designação oficial, com a anterior 'função comissionada' que lhe deu origem - não se confunde com as funções de confiança, as funções gratificadas ou, muito menos, com os cargos em comissão.
De fato, a gratificação de representação não se encontra associada ao desempenho de encargos especiais atribuídos a apenas uma parte dos Consultores; também não depende da relação de confiança entre o beneficiário e a autoridade responsável pela nomeação; não é transitória e nem pode ser suprimida discricionariamente da remuneração dos servidores. Antes, a gratificação de representação tipifica uma vantagem inerente ao cargo efetivo de Consultor Legislativo, de sorte que o requisito essencial para sua percepção é precisamente a investidura no cargo.
 (...) 
De outra parte, como corolário, não é demais salientar que, tratando-se de vantagem própria do cargo efetivo, a gratificação de representação, assim como a função comissionada que a precedeu, em hipótese alguma poderia dar ensejo à incorporação de quintos.
Com efeito, afora o quanto estabelecido no art. 50 da Lei nº 8.112/90, tem-se que o instituto da incorporação de funções, enquanto existente, tinha por objetivo precípuo proporcionar estabilidade financeira àqueles servidores que, investidos por longo período em funções comissionadas, viam-se permanentemente sujeitos a drástica redução no padrão de seus vencimentos, em face do caráter transitório dessas funções, o que poderia, inclusive, comprometer sua independência e exação no exercício de suas atribuições. Tal, como visto, jamais foi o caso da gratificação de representação ou da função comissionada conferida aos Consultores Legislativos, que, por constituir vantagem intrinsecamente vinculada ao cargo efetivo, sempre teve, por definição, caráter permanente."
Vale mencionar, ainda, que o art. 16 da Lei 11.416/2006, dispositivo que instituiu a Gratificação de Atividade Externa (GAE) , devida exclusivamente ao Oficial de Justiça Avaliador, vedou a percepção dessa gratificação para os servidores designados para o exercício de função comissionada e para os ocupantes de cargo em comissão. Senão o vejamos o teor do referido artigo:
"Art. 16.  Fica instituída a Gratificação de Atividade Externa - GAE, devida exclusivamente aos ocupantes do cargo de Analista Judiciário referidos no § 1º do art. 4º desta Lei.
§ 1º A gratificação de que trata este artigo corresponde a 35% (trinta e cinco por cento) do vencimento básico do servidor.
§ 2º  É vedada a percepção da gratificação prevista neste artigo pelo servidor designado para o exercício de função comissionada ou nomeado para cargo em comissão."  (grifei) 
Do exposto, não é demais concluir que se a GAE não é devida ao servidor ativo que exerce função ou cargo em comissão, não é possível concedê-la ao inativo que se aposenta com as vantagens previstas, por exemplo, no art. 193 da Lei 8.112/1990, sob pena de conferir tratamento mais vantajoso ao inativo que ao ativo.
De outra banda, também na linha do que restou consignado no voto condutor do sobredito Acórdão 2784/2016-TCU-Plenário, "quando se verifica que a função de confiança exercida na atividade era, de fato, gratificação inerente ao cargo efetivo ocupado pelo servidor, o pagamento de "quintos", além de carecer de sustentação legal, constitui verdadeiro bis in idem, pois cria situação na qual se remunera duplamente o servidor sob o mesmo fundamento: exercício das atribuições de Oficial de Justiça. Diversa é a conclusão quando se verifica que os "quintos" tiveram origem no exercício de outras funções, não relacionadas às atribuições de Oficial de Justiça. Nessa situação, constitui vantagem paga a qualquer ocupante de cargo efetivo que tenha exercido no passado, no prazo estipulado em lei, cargo comissionado/função de confiança".
Diante das razões apresentadas, entendo que o ato de concessão de aposentadoria em epígrafe não reúne condições para receber a chancela da legalidade.
Ante o exposto, VOTO para que seja adotada a minuta de Acórdão que ora trago ao exame deste Colegiado.
TCU, Sala das Sessões Ministro Luciano Brandão Alves de Souza, em 1 de junho de 2021.
Ministro VITAL DO RÊGO 
Relator